臺灣高等法院臺中分院民事判決
111年度上易字第388號
上  訴  人  張佩珊  
被上訴人    賴乙甄  
                      送達地址：臺中市○○區○○○街00號0樓之0
上列當事人間請求清償借款事件，上訴人對於中華民國111年5月
26日臺灣臺中地方法院111年度訴字第900號第一審判決提起上訴
，本院於111年10月11日言詞辯論終結，判決如下：
    主      文
原判決關於命上訴人給付新臺幣61萬7000元本息，及除確定部分
外訴訟費用之裁判均廢棄。
上開廢棄部分，被上訴人在第一審之訴駁回。
第一審（除確定部分外）、第二審訴訟費用由被上訴人負擔。
    事實及理由
一、被上訴人主張：上訴人先後於附表所示時間簽立借據向伊借
    款新臺幣（下同）70萬元，經催討未獲清償，經扣除預扣利
    息後，尚欠伊61萬7000元（下稱系爭借款）尚未清償，爰依
    消費借貸之法律關係清求上訴人清償借款，並聲明求為上訴
    人應給付被上訴人61萬7000元，及自支付命令送達上訴人滿
    一個月之翌日即民國111年3月22日起至清償日止按年息百分
    之5計算之利息（原審就此部分為被上訴人勝訴之判決，上
    訴人不服，提起上訴；未繫屬本院部分，不予贅述）。並答
    辯聲明：上訴駁回。
二、上訴人則以：被上訴人交付伊借款時有先預扣如附表所示之
    利息，伊僅實際收受61萬7000元。嗣因伊無力負擔該鉅額利
    息，且自110年5月20日起至111年1月30日止，實際已清償被
    上訴人288萬5000元本息，遠超過系爭借款之本息，且利息
    超過年息百分之20部分係應屬清償本金。伊已全數清償完畢
    ，被上訴人對伊已無借款債權等語，資為抗辯。並上訴聲明
    ：㈠、原判決不利於上訴人部分廢棄。㈡、上廢棄部分，被上
    訴人於第一審之訴駁回。
三、得心證之理由
㈠、被上訴人主張上訴人於附表所示時間，向其借貸如附表所示
    款項，並預扣如附表所示利息，實際交付本金為61萬7000元
    等情，據被上訴人提出上訴人書立之借據4張為證，並為兩
    造所不爭執（見司促卷第7至13頁、原審卷第38頁），堪認
    為事實。上訴人主張其就系爭借款之本息已清償完畢，惟為
    被上訴人所否認。因此，本件之爭點厥為：⑴上訴人就系爭
    借款之本息清償之數額為何？⑵被上訴人依據消費借貸之法
    律關係，請求上訴人給付61萬7000元及法定遲延利息，有無
    理由？
㈡、按當事人主張有利於己之事實者，就其事實有舉證之責任。
    民事訴訟法第277條前段定有明文。是以主張消費借貸關係
    存在之當事人，已就借貸意思互相表示合致及交付借款之事
    實盡舉證責任，或他造已自認債務發生原因之事實，而抗辯
    債務已因清償而消滅，即應由債務人就該清償之有利事實舉
    證證明。上訴人並不否認向被上訴人借貸系爭借款，惟主張
    其自110年5月20日至111年1月30日間，已經清償288萬5000
    元，惟為被上訴人所否認，則上訴人自應就其上開清償之事
    實負舉證責任。本件雖據上訴人提出國泰世華商業銀行存款
    憑證顯示匯款人張良惠匯款11萬元至賴微凌帳戶，及兩造間
    談及金額之LINE對話內容（見本院卷47至81頁），然上開事
    證僅足證上訴人或有清償之事實，究是否清償288萬5000元
    乙節，並未據上訴人提出具體匯款或交付款項之證明，即難
    逕認其清償之數額即為288萬5000元。另查，被上訴人並不
    否認於上開期間上訴人有支付利息之事實，又兩造間關於系
    爭借款之利息約定每10萬元一個月為1萬3000元乙節並無爭
    執（見本院卷第40頁），至於被上訴人雖再稱利息有時為每
    月2萬元，或每星期6、7000元，然未據其提出相關事證證明
    ，則本件應以兩造無爭執之每10萬元1個月1萬3000元（月息
    13%即年息156%）為兩造約定系爭借款之利息。而被上訴人
    既自承上訴人於110年5月20日至111年1月30日有支付利息（
    見本院卷第40頁），則依兩造計算利息之本金金額及上開約
    定之借貸利率，上訴人自110年5月20日至111年1月30日止，
    應至少給付被上訴人75萬8333元【計算式：70萬元×月息13%
    ×（8又1/3個月）=75萬8333元（元以下四捨五入，下同）】
    ，上訴人主張逾此部分有清償之事實，既未據其舉證證明，
    即難為其有利之認定。
㈢、又被上訴人雖謂上訴人上開給付均為利息，上訴人則主張其
    是清償本金及利息，且所清償之數額已經超過本金等語。而
    按清償人所提出之給付，應先抵充費用，次充利息，次充原
    本；其依前二條之規定抵充債務者亦同。民法第323條定有
    明文。又債務人對債權人負有原本及利息數宗債務，其提出
    之給付不足清償全部債務，在不能證明債權人同意先充原本
    時，不過應依民法第323條所定順序，先充利息，後充原本
    而已，本與債務人就其約定超過法定利率限制之利息是否任
    意給付，係屬別一問題，且該條所謂應先抵充之利息，係僅
    指未超過法定利率限制之利息而言，至超過法定利率限制之
    利息，既規定為無請求權，自難謂為包含在內，亦不得僅執
    該條規定，遂謂債權人就其約定超過法定利率限制之利息，
    已為任意給付（最高法院102年度台上字第809號判決意旨參
    照）。查，兩造約定之利息為月息13%，換算為年息高達156
    %，已逾民法第205條所定年息20%之利率限制將近8倍，衡情
    已難期上訴人係基於任意給付而為，此外，參諸兩造LINE對
    話內容，上訴人曾說：「（佩）我覺得我快撐不下去了」、
    「我不會再繳任何的利息，我已經繳太多利息了如果他們繼
    續威脅我我馬上報警」等語（本院卷第51頁、57頁），被上
    訴人復未舉證證明上訴人超過法定利率限制部分係基於任意
    給付而為。則依上開說明，上訴人所為75萬8333元之給付部
    分，先抵充利息之數額，自應抵充法定利率限制即20%範圍
    內之數額，逾此部分即應抵充本金。基此，上訴人於110年5
    月20日至111年1月30日止關於系爭借款依法定利率限制20%
    範圍內之利息為8萬5692元【計算式：61萬7000元（按利息
    不得滾入原本再生利息，則應以70萬元本金扣除預扣利息計
    算）×20%÷12（即月息1萬283元）×（8又1/3個月）= 8萬569
    2元】。上訴人超過任意給付之8萬5692元部分為67萬2641元
    【75萬8333元-8萬5692元=67萬2641元】，抵充上訴人所欠
    被上訴人本金61萬7000元後，上訴人即無再負欠被上訴人借
    款債務。則被上訴人依據消費借貸之法律關係，請求上訴人
    給付61萬7000元及法定遲延利息，即屬無據。
四、綜上所述，被上訴人依據消費借貸之法律關係，請求上訴人
    給付61萬7000元及自支付命令送達後滿1個月之翌日即111年
    3月22日起至清償日止按年息百分之5計算之利息，為無理由
    ，應予駁回。從而，原審就此部分所為上訴人敗訴之判決，
    容有違誤。上訴意旨指摘原判決此部分不當，求予廢棄改判
    ，為有理由，爰予廢棄，並改判如主文第二項所示。
五、本件事證已臻明確，兩造其餘之攻擊或防禦方法及所提證據
    ，經本院審酌後均認與本件之結論無涉，茲不一一論列，併
    予敘明。
六、據上論結，本件上訴為有理由，爰判決如主文。
中　　華　　民　　國　　111 　年　　10　　月　　31　　日
　　　　　　　民事第五庭　　審判長法　官　黃綵君
　　　　　　　　　　　　　　　　　法　官　楊珮瑛
　　　　　　　　　　　　　　　　　法　官　李慧瑜
正本係照原本作成。
不得上訴。
　　　　　　　　　　　　　　　　　書記官　陳秀鳳
　　　　　　　　　　　　　　　　　
中　　華　　民　　國　　111 　年　　10　　月　　31　　日




附表　　　　　　　　　　　　　　　　　　
編號 借據簽立時間 金額 預扣利息 1 109年5月11日 30萬元 3萬9000元 2 109年6月13日 10萬元 1萬8000元 3 109年11月27日 15萬元 1萬3000元 4 109年12月26日 15萬元 1萬3000元 本金合計  70萬元